---
title: "Datenerhebung Fehlerquellen: Missing Data Analyse"
output: html_document
date: "2026-03-11"
---

```{r}
library(haven)
library(dplyr)
library(mice)
library(ggplot2)
library(purrr)
library(tidyr)
library(broom)
```
Analyse Vorgehen:
Ess Datensatz aufbereiten
Subdatensatz mit Variablen erstellen
Referzendatensatz aus vollständigen Fällen bilden
Referenzregression rechnen
Missingness künstlich erzeugen
Korrekturverfahren
Ergebnisse mit Referenz vergleichen anhand von Bias der Koeffizienten
```{r}
getwd()
setwd("C:/Users/karin/Desktop/ESS Datenerhebung und Fehlerquellen")
ess <- read.csv("ESS.csv")

```


#Bildungvariablen
edudde1: Höchster allgemeinbildener Schulabschluss
 0-5: Grundschule nicht beendet, Grundschule, Realschule, Fachhochschulreife, Abitur
 7777 8888 9999 rausnehmen

eisced - Highest level of education, ES - ISCED

eduyrs - Years of full-time education completed

Einkommen:
hinctnta - Household's total net income, all sources

```{r}
de <- ess %>%
  filter(cntry == "DE")

View(de)
summary(de)
dim(de)
str(de)

table(de$eisced)
de$eduyrs
de$gndr
table(de$hinctnta)

data <- de[, c("hinctnta", "eduyrs", "agea", "gndr")]
dim(data)
```

```{r}
table(data$hinctnta, useNA = "ifany")
table(data$gndr, useNA = "ifany")
summary(data$eduyrs)
summary(data$eduyrs)

data$hinctnta[data$hinctnta %in% c(77, 88 ,99)] <- NA
data$eduyrs[data$eduyrs %in% c(77,88, 99)] <- NA
data$gndr[data$gndr %in% c(7, 8, 9)] <- NA
data$agea[data$agea %in% c(999)] <- NA
table(data$hinctnta, useNA = "ifany")
table(data$eduyrs, useNA = "ifany")
table(data$gndr, useNA = "ifany")
table(data$agea, useNA = "ifany")
```
```{r}
colSums(is.na(data)) #Missings in Variablen
mean(is.na(data$hinctnta))
mean(is.na(data$eduyrs))
```
```{r}
class(data$hinctnta)
data$hinctnta <- as.numeric(data$hinctnta)
class(data$eduyrs)
data$eduyrs <- as.numeric(data$eduyrs)
class(data$gndr)
data$gndr <- factor(data$gndr)
```
#Referenzdatensatz
```{r}
ref <- data[complete.cases(data),]
dim(ref)
colSums(is.na(ref))
```
#Deskriptive Statistik
```{r}
summary(ref$hinctnta)
summary(ref$eduyrs)
table(ref$gndr)
summary(ref$agea)

```
#Regressionsmodell
```{r}
m1 <- lm(hinctnta ~ eduyrs, data = ref)
summary(m1)

m2 <- lm(hinctnta ~ eduyrs + agea + gndr, data = ref)
summary(m2)
```

#Missingness
```{r}
#erst wichtige Werte abspeichern
coef(m2)
b <- coef(m2)["eduyrs"] #Referenzkoeffizient für Bildung
b
summary(m2)$r.squared
nobs(m2)
```
#1.Missingness Szenario
```{r}
#MCAR: Werte fehlen völlig zufällig von hinctnta
#Referenzdatensatz nehmen und künstlich fehelende Werte auf Einkommen erzeugen
set.seed(123)
mcar <- ref #kopie vom datensatz
fehl <- sample(1:nrow(mcar), size = round(0.20*nrow(mcar))) #20% der Einkommenswerte werden zufällig gelöscht: in fehl sind die zufällig ausgewählten Zeilen von Personen, die gelöscht werden sollen
mcar$hinctnta[fehl] <- NA #ich setze die zufälligen zeilen jetzt auf NA

sum(is.na(mcar$hinctnta))
mean(is.na(mcar$hinctnta))
table(is.na(mcar$hinctnta))

#Jetzt Regression (Complete Case Analysis, weil lm nur mit den vollständigen Werten rechnet)
mcar1 <- lm(hinctnta ~ eduyrs + agea + gndr, data = mcar)
summary(mcar1)

bmcar <- coef(mcar1)["eduyrs"]
bmcar
b
#koeffizienten sind nah beinander, künstlich eingeführte fehlende Werte unter MCAR verzerren den Koeffizienten kaum
#Der unter MCAR geschätzte Koeffizient für Bildungsjahre liegt mit 0.224 nur geringfügig unter dem Referenzwert von 0.226. Die Abweichung beträgt rund -0.002 und ist damit sehr klein. Dies deutet darauf hin, dass zufällig fehlende Werte auf der Einkommensvariable die Schätzung des Bildungseffekts nur minimal beeinflussen.
```


