---
title: "Datenerhebung Fehlerquellen: Missing Data Analyse"
output: html_document
date: "2026-03-11"
Autorinnen: Karina und Naomi
---

```{r}
library(haven)
library(dplyr)
library(mice)
library(ggplot2)
library(purrr)
library(tidyr)
library(broom)
```
Analyse Vorgehen:
Ess Datensatz aufbereiten
Subdatensatz mit Variablen erstellen
Referzendatensatz aus vollständigen Fällen bilden
Referenzregression rechnen
Missingness künstlich erzeugen
Korrekturverfahren
Ergebnisse mit Referenz vergleichen anhand von Bias der Koeffizienten
```{r}
ess <- read.csv("ESS.csv")

```


#Bildungvariablen
edudde1: Höchster allgemeinbildener Schulabschluss
 0-5: Grundschule nicht beendet, Grundschule, Realschule, Fachhochschulreife, Abitur
 7777 8888 9999 rausnehmen

eisced - Highest level of education, ES - ISCED

eduyrs - Years of full-time education completed

Einkommen:
hinctnta - Household's total net income, all sources

```{r}
de <- ess %>%
  filter(cntry == "DE")

View(de)
summary(de)
dim(de)
str(de)

table(de$eisced)
de$eduyrs
de$gndr
table(de$hinctnta)

data <- de[, c("hinctnta", "eduyrs", "agea", "gndr")]
dim(data)
```

```{r}
table(data$hinctnta, useNA = "ifany")
table(data$gndr, useNA = "ifany")
summary(data$eduyrs)
summary(data$eduyrs)

data$hinctnta[data$hinctnta %in% c(77, 88 ,99)] <- NA
data$eduyrs[data$eduyrs %in% c(77,88, 99)] <- NA
data$gndr[data$gndr %in% c(7, 8, 9)] <- NA
data$agea[data$agea %in% c(999)] <- NA
table(data$hinctnta, useNA = "ifany")
table(data$eduyrs, useNA = "ifany")
table(data$gndr, useNA = "ifany")
table(data$agea, useNA = "ifany")
```
```{r}
colSums(is.na(data)) #Missings in Variablen
mean(is.na(data$hinctnta))
mean(is.na(data$eduyrs))
```
```{r}
class(data$hinctnta)
data$hinctnta <- as.numeric(data$hinctnta)
class(data$eduyrs)
data$eduyrs <- as.numeric(data$eduyrs)
class(data$gndr)
data$gndr <- factor(data$gndr)
```
#Referenzdatensatz
```{r}
ref <- data[complete.cases(data),]
dim(ref)
colSums(is.na(ref))
```
#Deskriptive Statistik
```{r}
summary(ref$hinctnta)
summary(ref$eduyrs)
table(ref$gndr)
summary(ref$agea)

```
#Regressionsmodell
```{r}
m1 <- lm(hinctnta ~ eduyrs, data = ref)
summary(m1)

m2 <- lm(hinctnta ~ eduyrs + agea + gndr, data = ref)
summary(m2)
```

#Missingness
```{r}
#erst wichtige Werte abspeichern
coef(m2)
refcoef<- coef(m2)["eduyrs"] #Referenzkoeffizient für Bildung
refcoef
summary(m2)$r.squared
nobs(m2)
```
#1.Missingness Szenario
```{r}
#MCAR: Werte fehlen völlig zufällig von hinctnta
#Referenzdatensatz nehmen und künstlich fehelende Werte auf Einkommen erzeugen
set.seed(123)
mcar <- ref #kopie vom datensatz
fehl <- sample(1:nrow(mcar), size = round(0.30*nrow(mcar))) #20% der Einkommenswerte werden zufällig gelöscht: in fehl sind die zufällig ausgewählten Zeilen von Personen, die gelöscht werden sollen
mcar$hinctnta[fehl] <- NA #ich setze die zufälligen zeilen jetzt auf NA

sum(is.na(mcar$hinctnta))
mean(is.na(mcar$hinctnta))
table(is.na(mcar$hinctnta))

#Jetzt Regression (Complete Case Analysis, weil lm nur mit den vollständigen Werten rechnet)
mcar1 <- lm(hinctnta ~ eduyrs + agea + gndr, data = mcar)
summary(mcar1)

mcarcoef <- coef(mcar1)["eduyrs"]
mcarcoef

#koeffizienten sind nah beinander, künstlich eingeführte fehlende Werte unter MCAR verzerren den Koeffizienten kaum
#Der unter MCAR geschätzte Koeffizient für Bildungsjahre liegt mit 0.224 nur geringfügig unter dem Referenzwert von 0.226. Die Abweichung beträgt rund -0.002 und ist damit sehr klein. Dies deutet darauf hin, dass zufällig fehlende Werte auf der Einkommensvariable die Schätzung des Bildungseffekts nur minimal beeinflussen.
```

2. Missingness Szenario: MAR über Bildung
Fehlende Werte von Einkommen entstehen nicht rein zufällig, sondern abhängig von einer beobachteten Variable in diesem Fall Bildung
-> z.B. Personen mit niedriger Bildung machen häufiger keine Einkommensangaben
```{r}
set.seed(123)
mar <- ref
head(mar)
p_miss_mar <- ifelse(mar$eduyrs <= 8, 0.60, 0.10)
# Personen mit 8 oder weniger Bildungsjahren erhalten eine Missing-Wahrscheinlichkeit von 60 %
# Personen mit mehr als 8 Bildungsjahren erhalten eine Missing-Wahrscheinlichkeit von 10 %

u <- runif(nrow(mar)) #Zufallszahlen zwischen 0 und 1 erzeugen

mar$hinctnta[u < p_miss_mar] <- NA #Lösch -Regel

#prüfen
sum(is.na(mar$hinctnta))
mean(is.na(mar$hinctnta))
table(is.na(mar$hinctnta))
#vergleich von bildungsgruppen
aggregate(is.na(hinctnta) ~ I(eduyrs <= 8), data = mar, mean)
#bei Personen mit mehr als 10 Bildungsjahren fehlen nur 10% der Einkommenswerte als Personen mit weniger als 10 Bildungsjahren

#Regression (Complete Case Analyse im MAR Szenario)
mar1 <- lm(hinctnta ~ eduyrs + agea + gndr, data = mar)
summary(mar1)

marcoef <- coef(mar1)["eduyrs"]
marcoef
```

3. Missingness Szenario: NMAR ob ein Wert fehlt, hängt vom Wert selbst ab, der fehlt--> Missingness von Einkommen, hängt vom Einkommen ab z.B sehr niedrige Einkommen oder sehr hohe Einkommen fehlen häufiger
```{r}
set.seed(123)
nmar <- ref
p_miss_nmar <- ifelse(nmar$hinctnta <= 2 | nmar$hinctnta >= 8, 0.50, 0.10) 
#Missing-Wahrscheinlichkeit hängt vom Einkommen selbst ab
v <- runif(nrow(nmar))
nmar$hinctnta[v < p_miss_nmar] <- NA #Einkommen auf NA setzen, wenn Zufallszahl kleiner als Missing-Wahrscheinlichkeit ist

#prüfen
sum(is.na(nmar$hinctnta))
mean(is.na(nmar$hinctnta))
table(is.na(nmar$hinctnta))
#nach Einkommensgruppen
gruppe_extrem <- ref$hinctnta <= 2 | ref$hinctnta >= 8
aggregate(is.na(nmar$hinctnta) ~ gruppe_extrem, FUN = mean)
#Regression (Complete -Case- Analysis)
nmar1 = lm(hinctnta ~ eduyrs + agea + gndr, data = nmar)
summary(nmar1)

nmarcoef <- coef(nmar1)["eduyrs"]
nmarcoef
```
```{r}
vergleich <- data.frame(
  Szenario = c("Referenz", "MCAR", "MAR", "NMAR"),
  beta_eduyrs = c(refcoef, mcarcoef, marcoef, nmarcoef),
  Abweichung = c(0, mcarcoef - refcoef, marcoef  - refcoef, nmarcoef - refcoef)
)

```
Jetzt Simulation 100 mal wiederholen, wiel wir brauchen nicht nur einen Wert sondern eine Verteilung von Ergebnissen und dann Ergebnisse wie mitteleren Koeffizienten, mittleren Bias, Standardabweichung berechnen.

#Wiederholung der Simulation
```{r}
---
title: "Datenerhebung Fehlerquellen: Missing Data Analyse"
output: html_document
date: "2026-03-11"
Autorinnen: Karina und Naomi
---

```{r}
library(haven)
library(dplyr)
library(mice)
library(ggplot2)
library(purrr)
library(tidyr)
library(broom)
```
Analyse Vorgehen:
Ess Datensatz aufbereiten
Subdatensatz mit Variablen erstellen
Referzendatensatz aus vollständigen Fällen bilden
Referenzregression rechnen
Missingness künstlich erzeugen
Korrekturverfahren
Ergebnisse mit Referenz vergleichen anhand von Bias der Koeffizienten
```{r}
ess <- read.csv("ESS.csv")

```


#Bildungvariablen
edudde1: Höchster allgemeinbildener Schulabschluss
 0-5: Grundschule nicht beendet, Grundschule, Realschule, Fachhochschulreife, Abitur
 7777 8888 9999 rausnehmen

eisced - Highest level of education, ES - ISCED

eduyrs - Years of full-time education completed

Einkommen:
hinctnta - Household's total net income, all sources

```{r}
de <- ess %>%
  filter(cntry == "DE")

View(de)
summary(de)
dim(de)
str(de)

table(de$eisced)
de$eduyrs
de$gndr
table(de$hinctnta)

data <- de[, c("hinctnta", "eduyrs", "agea", "gndr")]
dim(data)
```

```{r}
table(data$hinctnta, useNA = "ifany")
table(data$gndr, useNA = "ifany")
summary(data$eduyrs)
summary(data$eduyrs)

data$hinctnta[data$hinctnta %in% c(77, 88 ,99)] <- NA
data$eduyrs[data$eduyrs %in% c(77,88, 99)] <- NA
data$gndr[data$gndr %in% c(7, 8, 9)] <- NA
data$agea[data$agea %in% c(999)] <- NA
table(data$hinctnta, useNA = "ifany")
table(data$eduyrs, useNA = "ifany")
table(data$gndr, useNA = "ifany")
table(data$agea, useNA = "ifany")
```
```{r}
colSums(is.na(data)) #Missings in Variablen
mean(is.na(data$hinctnta))
mean(is.na(data$eduyrs))
```
```{r}
class(data$hinctnta)
data$hinctnta <- as.numeric(data$hinctnta)
class(data$eduyrs)
data$eduyrs <- as.numeric(data$eduyrs)
class(data$gndr)
data$gndr <- factor(data$gndr)
```
#Referenzdatensatz
```{r}
ref <- data[complete.cases(data),]
dim(ref)
colSums(is.na(ref))
```
#Deskriptive Statistik
```{r}
summary(ref$hinctnta)
summary(ref$eduyrs)
table(ref$gndr)
summary(ref$agea)

```
#Regressionsmodell
```{r}
m1 <- lm(hinctnta ~ eduyrs, data = ref)
summary(m1)

m2 <- lm(hinctnta ~ eduyrs + agea + gndr, data = ref)
summary(m2)
```

#Missingness
```{r}
#erst wichtige Werte abspeichern
coef(m2)
refcoef<- coef(m2)["eduyrs"] #Referenzkoeffizient für Bildung
refcoef
summary(m2)$r.squared
nobs(m2)
```
#1.Missingness Szenario
```{r}
#MCAR: Werte fehlen völlig zufällig von hinctnta
#Referenzdatensatz nehmen und künstlich fehelende Werte auf Einkommen erzeugen
set.seed(123)
mcar <- ref #kopie vom datensatz
fehl <- sample(1:nrow(mcar), size = round(0.30*nrow(mcar))) #20% der Einkommenswerte werden zufällig gelöscht: in fehl sind die zufällig ausgewählten Zeilen von Personen, die gelöscht werden sollen
mcar$hinctnta[fehl] <- NA #ich setze die zufälligen zeilen jetzt auf NA

sum(is.na(mcar$hinctnta))
mean(is.na(mcar$hinctnta))
table(is.na(mcar$hinctnta))

#Jetzt Regression (Complete Case Analysis, weil lm nur mit den vollständigen Werten rechnet)
mcar1 <- lm(hinctnta ~ eduyrs + agea + gndr, data = mcar)
summary(mcar1)

mcarcoef <- coef(mcar1)["eduyrs"]
mcarcoef

#koeffizienten sind nah beinander, künstlich eingeführte fehlende Werte unter MCAR verzerren den Koeffizienten kaum
#Der unter MCAR geschätzte Koeffizient für Bildungsjahre liegt mit 0.224 nur geringfügig unter dem Referenzwert von 0.226. Die Abweichung beträgt rund -0.002 und ist damit sehr klein. Dies deutet darauf hin, dass zufällig fehlende Werte auf der Einkommensvariable die Schätzung des Bildungseffekts nur minimal beeinflussen.
```

2. Missingness Szenario: MAR über Bildung
Fehlende Werte von Einkommen entstehen nicht rein zufällig, sondern abhängig von einer beobachteten Variable in diesem Fall Bildung
-> z.B. Personen mit niedriger Bildung machen häufiger keine Einkommensangaben
```{r}
set.seed(123)
mar <- ref
head(mar)
p_miss_mar <- ifelse(mar$eduyrs <= 8, 0.60, 0.10)
# Personen mit 8 oder weniger Bildungsjahren erhalten eine Missing-Wahrscheinlichkeit von 60 %
# Personen mit mehr als 8 Bildungsjahren erhalten eine Missing-Wahrscheinlichkeit von 10 %

u <- runif(nrow(mar)) #Zufallszahlen zwischen 0 und 1 erzeugen

mar$hinctnta[u < p_miss_mar] <- NA #Lösch -Regel

#prüfen
sum(is.na(mar$hinctnta))
mean(is.na(mar$hinctnta))
table(is.na(mar$hinctnta))
#vergleich von bildungsgruppen
aggregate(is.na(hinctnta) ~ I(eduyrs <= 8), data = mar, mean)
#bei Personen mit mehr als 10 Bildungsjahren fehlen nur 10% der Einkommenswerte als Personen mit weniger als 10 Bildungsjahren

#Regression (Complete Case Analyse im MAR Szenario)
mar1 <- lm(hinctnta ~ eduyrs + agea + gndr, data = mar)
summary(mar1)

marcoef <- coef(mar1)["eduyrs"]
marcoef
```

3. Missingness Szenario: NMAR ob ein Wert fehlt, hängt vom Wert selbst ab, der fehlt--> Missingness von Einkommen, hängt vom Einkommen ab z.B sehr niedrige Einkommen oder sehr hohe Einkommen fehlen häufiger
```{r}
set.seed(123)
nmar <- ref
p_miss_nmar <- ifelse(nmar$hinctnta <= 2 | nmar$hinctnta >= 8, 0.50, 0.10) 
#Missing-Wahrscheinlichkeit hängt vom Einkommen selbst ab
v <- runif(nrow(nmar))
nmar$hinctnta[v < p_miss_nmar] <- NA #Einkommen auf NA setzen, wenn Zufallszahl kleiner als Missing-Wahrscheinlichkeit ist

#prüfen
sum(is.na(nmar$hinctnta))
mean(is.na(nmar$hinctnta))
table(is.na(nmar$hinctnta))
#nach Einkommensgruppen
gruppe_extrem <- ref$hinctnta <= 2 | ref$hinctnta >= 8
aggregate(is.na(nmar$hinctnta) ~ gruppe_extrem, FUN = mean)
#Regression (Complete -Case- Analysis)
nmar1 = lm(hinctnta ~ eduyrs + agea + gndr, data = nmar)
summary(nmar1)

nmarcoef <- coef(nmar1)["eduyrs"]
nmarcoef
```
```{r}
vergleich <- data.frame(
  Szenario = c("Referenz", "MCAR", "MAR", "NMAR"),
  beta_eduyrs = c(refcoef, mcarcoef, marcoef, nmarcoef),
  Abweichung = c(0, mcarcoef - refcoef, marcoef  - refcoef, nmarcoef - refcoef)
)

```
Jetzt Simulation 100 mal wiederholen, wiel wir brauchen nicht nur einen Wert sondern eine Verteilung von Ergebnissen und dann Ergebnisse wie mitteleren Koeffizienten, mittleren Bias, Standardabweichung berechnen.

#Wiederholung der Simulation

#MCAR
```{r}
sim_mcar <- function(ref_data) {
  dat <- ref_data
  
  fehl <- sample(1:nrow(dat), size = round(0.30 * nrow(dat)))
  dat$hinctnta[fehl] <- NA
  
  fit <- lm(hinctnta ~ eduyrs + agea + gndr, data = dat)
  beta <- coef(fit)["eduyrs"]
  
  return(beta)
}
set.seed(123)
res_mcar <- replicate(100, sim_mcar(ref))
summary(res_mcar)
mean(res_mcar)
sd(res_mcar)
mean(res_mcar - refcoef)
```


#MAR
```{r}
sim_mar <- function(ref) {
  dat <- ref
  
  p_miss_mar <- ifelse(dat$eduyrs <= 8, 0.60, 0.10)
  u <- runif(nrow(dat))
  dat$hinctnta[u < p_miss_mar] <- NA
  
  fit <- lm(hinctnta ~ eduyrs +agea+gndr, data = dat)
  beta <- coef(fit)["eduyrs"]
  return(beta)
}

set.seed(123)
res_mar <- replicate(100, sim_mar(ref))
summary(res_mar)
mean(res_mar)
mean(res_mar - refcoef)


```

#NMAR
```{r}
sim_nmar <- function(ref){
  dat <- ref
  
 p_miss_nmar <- ifelse(dat$hinctnta <= 2 | dat$hinctnta >= 8, 0.50, 0.10)
  u <- runif(nrow(dat))
  dat$hinctnta[u < p_miss_nmar] <- NA
  
  fit <- lm(hinctnta ~ eduyrs + agea + gndr, data = dat)
  beta <- coef(fit)["eduyrs"]
  
  return(beta)
}

set.seed(123)
res_nmar <- replicate(100, sim_nmar(ref))
summary(res_nmar)
mean(res_nmar)
mean(res_nmar - refcoef)


#Die wiederholten Simulationen zeigen, dass rein zufällige Missingness (MCAR) den geschätzten Bildungseffekt praktisch nicht verzerrt. Auch das gewählte MAR-Szenario führte nur zu einer geringen Abweichung vom Referenzwert. Demgegenüber zeigte sich unter NMAR eine deutlich stärkere negative Verzerrung. Dies spricht dafür, dass selektive Ausfälle, die direkt vom Einkommen selbst abhängen, für die Schätzung des Zusammenhangs zwischen Bildung und Einkommen besonders problematisch sind.
```
```{r}
# MCAR
mean(res_mcar)
mean(res_mcar - refcoef)
sd(res_mcar)
sqrt(mean((res_mcar - refcoef)^2))


# MAR
mean(res_mar)
mean(res_mar - refcoef)
sd(res_mar)
sqrt(mean((res_mar - refcoef)^2))

# NMAR
mean(res_nmar)
mean(res_nmar - refcoef)
sd(res_nmar)
sqrt(mean((res_nmar - refcoef)^2))

ergebnisse <- data.frame(
  Szenario = c("MCAR", "MAR", "NMAR"),
  Mean_Beta = c(mean(res_mcar), mean(res_mar), mean(res_nmar)),
  Bias = c(mean(res_mcar - refcoef),
           mean(res_mar - refcoef),
           mean(res_nmar - refcoef)),
  SD = c(sd(res_mcar), sd(res_mar), sd(res_nmar)),
  RMSE = c(sqrt(mean((res_mcar - refcoef)^2)),
           sqrt(mean((res_mar - refcoef)^2)),
           sqrt(mean((res_nmar - refcoef)^2)))
)

ergebnisse
ergebnisse_gerundet <- ergebnisse
ergebnisse_gerundet[, -1] <- round(ergebnisse_gerundet[, -1], 4)
ergebnisse_gerundet
refcoef
referenz <- data.frame(
  Szenario = "Referenz",
  Mean_Beta = refcoef,
  Bias = 0,
  SD = NA,
  RMSE = 0
)

referenz
gesamt <- rbind(referenz, ergebnisse)
gesamt_gerundet <- gesamt
gesamt_gerundet[, -1] <- round(gesamt_gerundet[, -1], 4)
gesamt_gerundet

hist(res_mcar)
hist(res_mar)
hist(res_nmar)
boxplot(res_mcar, res_mar, res_nmar,
        names = c("MCAR", "MAR", "NMAR"))

#Verzerrung von Nmar
Referenz = 0.2265
NMAR = 0.1876

#Differenz:
0.1876 - 0.2265  
#-0.0389
#relativ zum referenzwert ist das:

-0.0388/0.2265 #= -0.1713024 = 17% Unterschätzung
#Die wiederholten Simulationen zeigen, dass MCAR und das gewählte MAR-Szenario den geschätzten Zusammenhang zwischen Bildungsjahren und Einkommensdezil kaum beeinflussen. Dagegen führt NMAR zu einer deutlichen negativen Verzerrung des Bildungseffekts. Selektive Ausfälle, die direkt vom Einkommen selbst abhängen, sind damit für die Schätzung wesentlich problematischer als rein zufällige oder an beobachtete Variablen gekoppelte Missingness.
```
```




